【裁判字號】    88,訴易,24
【裁判日期】    900626
【裁判案由】    侵權行為損害賠償
【裁判全文】
臺灣高等法院臺中分院民事判決  八十八年度訴易字第二四號
      原      告    戊○○
      法定代理人    乙○○
      複  代理人    丁○○
      被      告    丙○○
      複  代理人    甲○○
右當事人間因請求侵權行為損害賠償事件，原告提起刑事附帶民事訴訟，經本院刑事
庭裁定移送，本院判決如左︰
      主      文
被告應給付原告新臺幣貳萬陸仟伍佰陸拾伍元，及自民國八十八年四月八日起，至清
償日止，按年息百分之五計算之利息。
原告其餘之訴及假執行之聲請均駁回。
訴訟費用由被告負擔十分之一，餘由原告負擔。
      事實及理由
一、原告在刑事訴訟程序中，提起本件附帶民事訴訟時，即依侵權行為之法律關係請
    求被告賠償醫藥費及精神慰撫金，經刑事法院以裁定移送民庭後，再請求被告賠
    償機車修理費及勞動能力損失，是為不變更訴訟標的，僅補充及更正事實上及法
    律上之陳述，並擴張應受判決事項之聲明，依法無須經被告之同意。又刑事附帶
    民事訴訟由刑事庭移送民事庭以後，依刑事訴訟法第四百九十條但書，應適用民
    事訴訟法之規定，自應許原告為訴之變更，追加或擴張應受判決事項之聲明。被
    告抗辯惟原告請求機車之修理費二萬八千元，應非附帶民事賠償所容許云云，不
    足採取。又原告請求被告賠償之金額與提起附帶民事訴訟時相同，均為六十萬元
    ，自無另補繳裁判費之問題，均併此敘明。
二、原告主張：被告於民國（以下同）八十七年十月十一日凌晨三時十分許，駕駛車
    牌號碼ＣＦ－一九五八號自用小客車，沿台中市○○路，由市區○○○路方向駛
    去，行經台中市○○路、柳川西路口閃光黃燈，原應注意減速慢行及在市區道路
    行駛時速不得超過四十公里，且應注意車前狀況，隨時採取必要措施，而依當時
    情形，又無不能注意之情形，竟疏於注意，仍以時速約五十公里之速度超速行駛
    ，以致撞及沿柳川西路往公館路方向行駛，行經閃光紅燈號誌路口由伊及訴外人
    楊川德所騎乘之機車，致伊受有頭部外傷並硬腦膜上出血、顱骨骨折、右下肢挫
    傷，伊因而支出醫療費新台幣（以下同）八萬八千零三十元，又醫師囑咐若有抽
    筋現象要馬上掛急診，預估將支出醫療費十萬元、減少勞動能力損失二十三萬二
    千三百二十元、精神慰撫金六十萬元及機車修復費用二萬八千元，共計一百零四
    萬八千三百五十元，依民法第一百八十四條第一項前段、第一百九十三條第一項
    、第一百九十五條第一項前段之規定，得請求被告賠償等情，求為命：被告賠償
    六十萬元，及加計訴狀繕本送達翌日起之法定遲延利息之判決。
三、被告則以：伊並無過失也無超速，車禍之發生乃因原告無照駕駛重型機車行至閃
    光紅燈路口超速行駛，未讓幹道車先行，且原告之頭部受傷係其未戴安全帽所致
    ，原告就其頭部之傷害發生及擴大與有過失；本件車禍之肇事主因乃原告之機車
    撞及伊之汽車，造成汽車毀損，伊以汽車毀損致減損價額二十八萬五千元主張抵
    銷等語，資為抗辯。
四、原告主張被告於上述時地超速行駛肇事致原告受傷之事實，已據原告於警訊、偵
    查、原法院刑事庭及本院刑事庭審理時指訴甚詳，且本件車禍確係被告所駕駛之
    自小客車車頭前部，撞及原告所騎機車右側車身部分，而被告於肇事當日之警訊
    中亦坦承：「‧‧我車速約五十公里，‧‧我車前方與機車右側車身碰撞肇事：
    ：」（見偵查卷九頁）、有被告親自簽認之臺中市警察局交通警察隊肇事現場圖
    附卷可証，而警方在上開肇事現場圖亦詳細載明：「ＣＦ一九五八前方車頭部位
    撞損」並記載原告行經之路口號誌為閃光紅燈，被告行經之路口號誌為閃光黃燈
    等語（見偵查卷九頁），被告嗣於八十七年十月三十一日之警訊中仍自承：伊所
    有之自小客車車頭部分全毀，原告之重機車右側車身毀損等情甚詳（見偵查卷七
    頁）。証人即本件車禍承辦之警員盧勁軍在本院刑事案件亦結証稱：本件係被告
    車頭即最前端之車燈、保險桿部分，有撞損之痕跡等情明確（見本院交上易刑事
    卷四六頁）。並經本院調閱上開刑事卷查明屬實，復有行政院國軍退除役官兵輔
    導委員會台中榮民總醫院（以下稱台中榮民總醫院）診斷證明書在卷可稽（見本
    院卷(一)七七頁），自堪信為真實。按汽車行駛時，駕駛人應隨時注意車前狀況，
    並採取必要之安全措施，及汽車在市區道路行駛時，時速不得超過四十公里，道
    路交通安全規則第九十四條第三項、第九十三條第一項第一款分別定有明文。又
    閃光黃燈表示警告，車輛應減速接近，注意安全，小心通過，道路交通標誌標線
    號誌設置規則第二百十一條第一項第一款亦定有明文，被告駕車於上開肇事路段
    之市區道路行駛，本即應隨時注意車前狀況並應注意時速不得超過四十公里，且
    行經閃光黃燈，應減速慢行，小心通過，而依當時情形又非不能注意，竟疏未注
    意車前狀況及以時速五十公里之速度超速行駛，而使其所駕駛汽車撞及原告致原
    告受傷，其有過失甚為明確，被告辯稱係原告重型機車撞及伊自用小客車左前側
    ，伊無過失云云，尚非可取。又被告因本件過失傷害案，經原法院八十七年度交
    易字第七六八號、本院八十八年度交上易字第六三七號刑事判決判處罪刑確定在
    案，有該案刑事判決在卷可稽（見本院卷(一)四至七頁），復經本院依職權調閱該
    刑案偵審卷全卷查明屬實，被告之過失行為與原告受傷間，有相當因果關係。被
    告確有不法行為，過失侵害原告之身體行為，堪以認定。
五、按因故意或過失不法侵害他人之權利者，負損害賠償責任；又不法侵害他人之身
    體或健康者，對於被害人因此喪失或減少勞動能力或增加生活上之需要時，應負
    損害賠償責任；而不法侵害他人之身體、健康者，被害人雖非財產上之損害，亦
    得請求賠償相當之金額，民法第一百八十四條第一項前段、第一百九十三條第一
    項、第一百九十五條第一項分別定有明定。查，被告因過失致原告受有傷害等事
    實，已如前述，依前揭規定，被告自應負損害賠償責任。茲就原告請求賠償之損
    害，應否准許，分述如后：
  (一)醫療費用：
  (1)原告車禍受傷後在台中榮民總醫院治療，原告請求賠償醫藥費八萬八千零三十元
    ，業據提出台中榮民總醫院出具之收據為證（見本院附民卷五至二一頁），該繳
    費收據中之診斷證明書費，係請求醫師出給診斷書所支出之費用，非係因侵權行
    為所生財產上之損害，不得請求賠償（參照最高法院六十六年度第五次民庭庭推
    總會議決議）。次按全民健康保險法第八十二條規定：「保險對象因汽車交通事
    故，經本保險提供醫療給付者，本保險之保險人得向強制汽車責任保險之保險人
    代位請求該項給付。」全民健康保險法為保險法之特別法，依特別法優於普通法
    之原則，全民健康保險法第八十二條應優先於保險法第一百三十五條、第一百零
    三條之規定而為適用。從而全民健康保險之被保險人因汽車交通事故，經全民健
    康保險提供醫療給付者，全民健康保險之保險人得向強制汽車責任保險之保險人
    代位請求該項給付。而依強制汽車責任保險法第三十條規定，於該範圍內，加害
    人或強制汽車責任保險之被保險人之損害賠償責任即因而解免，全民健康保險被
    保險人對於加害人之損害賠償請求權亦因而喪失（最高法院八十八年台上字第三
    五三號判決、八十九年台上字第六一五號判決參照），則原告所提出之收據記載
    為健保給付部分，即不得再向被告請求賠償。因此，原告提出之收據，扣除重複
    部分、健保給付部分及診斷證明書費用外，其自費部分金額計為一萬三千二百二
    十九元其自付醫療費之收據分別為附民卷六、七、十一、十三、二十、二一頁所
    載之一百五十元、五百九十元、一萬一千八百八十九元、二百元、二百元、二百
    元，應予以准許。超過一萬三千二百二十九元之請求之醫療費請求，不應准許。
  (2)原告主張伊仍須門診繼續複查，尚須支付醫療費用，預估為十萬元。惟依台中榮
    民總醫院之診斷書記載「：：出院，宜門診複查治療」等語（見本院附民卷五頁
    ），及原告提出之前述醫療費收據僅至八十七年十二月間，其後即無治療費支出
    之收據，是原告該項請求，尚乏證據證明，應不予准許。至被告否認伙食費用為
    醫療費用乙節，因住院期間之伙食費係基於住院之特殊環境，由醫院控制供給之
    伙食，實為治療行為之一環，故應視同治療費（參照最高法院七十八年第九次民
    事庭會議決議(二)），被告該項抗辯為無理由。
  (二)精神慰撫金：
    本件原告因車禍受有如前開之傷害，住院數日治療，精神上自感痛苦，自得請求
    賠償非財產上之損害。原告就讀高職資料整理科，原告之法定代理人乙○○自八
    十八年七月一日起至八十九年十二月三十一日止列為八十九年第二款之低收戶（
    見本院卷(一)五六頁），被告為永靖高中畢業，以打工維生，且有稚齡幼女陳彥伶
    待其扶養，此據兩造所供明（見本院卷(一)一二八、卷(二)七十頁），且為兩造所不
    爭執，復有戶籍謄本在卷可稽（見本院卷(一)一三一頁），又兩造均無申報財產資
    料，有財政部台灣省中區國稅局埔里稽徵所、及黎明稽徵所函在卷可憑（見本院
    訴易字卷三四至三七頁）。本院審酌兩造右揭身分地位、經濟能力，並斟酌原告
    受傷，致精神所受痛苦之程度，認原告非財產上之損害，以二十萬元為當。
  (三)減少勞動能力之損失：
    按所謂減少勞動能力或殘存之價值，應以其能力在通常情形下可能取得之收入為
    標準。查，原告於八十七年十月十一日受傷時，僅係國中三年級學生（見偵字卷
    四頁），目前已就讀高職三年級，為原告所供明（見本院卷(二)七十頁），畢業在
    即，當可預期嗣後其有從事所習專業之能力。再依台中榮民總醫院八十八年十月
    二十五日函載：「病患戊○○（即原告）‧‧‧出院時意識清醒。出院後於門診
    追蹤時，顯示沒有重大神經功能障礙」（見本院卷(一)八四頁）。經本院囑託台中
    榮民總醫院鑑定，該院以「‧‧目前病人（即原告）常頭痛頭暈，而且記憶力減
    退，四肢活動並無障礙，至於智力及腦力，心智的能力必須經精神科的鑑定是否
    殘廢，至於勞動能力甚難評估，因勞動能力與病患的心智及工作性質有關」（見
    本院卷(二)三二頁）。經本院再函該院，該院以「廖君‧‧依解剖結構可能影響的
    功能為視野及平衡功能，或許可能影響思考能力‧‧」（見本院卷(二)七三頁），
    依勞工保險殘廢給付標準表（勞工保險條例五十三條附表），頭痛障礙等級，通
    常勞動無礙，但有時發作即有礙勞動者，適用第十三級之障害等級，減少勞動能
    力之比率為二三‧０七，以原告為七十二年九月十七日生，自二十歲算至六十歲
    ，而依八十七年度基本工資一萬五千八百四十元計算，扣除中間利息，其數額將
    高於原告請求之四百四十日之殘廢給付，是本院認原告請求四百四十日之殘廢給
    付，尚屬有據。依八十七年度基本工資一萬五千八百四十元計算，計為二十三萬
    二千三百二十元，自應准許。
  (四)機車修復費用：
    原告機車因被告駕車過失而受損，支出修復費用二萬八千元，有收據一張附卷可
    稽（見本院卷(一)五七頁）。按八十八年四月二十一日新修正公布並於八十九年五
    月五日施行之民法債編第二百十三條，已增列第三項，明定：「第一項情形，債
    權人得請求支付回復原狀所必要之費用，以代回復原狀」，以期該條第一項有關
    損害賠償方法以回復原狀為原則之規定更趨周全。又同時日修正公布施行之民法
    債編施行法第十二條並針對修正之民法第二百十三條第一項規定之適用，增訂：
    「修正之民法第二百十三條第三項之規定，於民法債編修正施行前因負損害賠償
    責任而應回復原狀者，亦適用之」，是債權人就上揭修正施行前所發生之損害賠
    償債務自仍得援用修正之民法第二百十三條第三項之規定，向債務人行使該簡便
    易行之金錢賠償方法，此乃「法律不溯既往原則」之例外規定。是原告請求修復
    費用二萬八千元應予准許。
  (五)依上所述，原告得請求之損害為醫療費用一萬三千二百二十九元、減少勞動能力
    損失二十三萬二千三百二十元、慰撫金二十萬元、機車修理費二萬八千元，共計
    四十七萬三千五百四十九元。
六、末按損害之發生或擴大，被害人與有過失者，法院得減輕賠償金額或免除之，民
    法第二百十七條第一項定有明文。查，本件車禍依前所述，被告固有過失，惟依
    卷附現場圖觀之（見偵查卷十頁），肇事地係市區道路，雙向車道，閃光號誌岔
    路口（原告行經之路口為閃光紅燈支線，被告行經之路口為閃光黃燈幹線道），
    被告自用小客車前方車頭部分撞損，順向停在往三民路方向林森路上，原告所騎
    機車右側車身撞損，機車已移動，機車斜向刮地痕長二九點六公尺，而依道路交
    通標誌標線號誌設置規則第一款規定「閃光黃燈表示『警告』，車輛應減速接近
    ，注意安全，小心通過。第二款規定「閃光紅燈表示『停車再開』，車輛應減速
    接近，先停止於交岔路口前，讓幹道車優先通行後認為安全時，方得續行。本件
    事故應係原告駕駛機車至閃光紅燈號誌路口，未讓幹道先行，為肇事主因，被告
    駕駛自用小客車行經閃光黃燈號誌路口超速行駛，為肇事次因。台灣省台中區車
    輛行車事故鑑定委員會及台灣省車輛行車事故覆議鑑定委員會亦為相同之認定，
    有鑑定意見書（見原審刑事卷十五頁）及八十九年四月十七日府覆議字第八九○
    ○八六號函在卷可稽。被告未注意車前狀況，且超速行駛，亦有過失，顯然原告
    之過失程度應較被告之過失程度為大。又本件原告於車禍時，未載安全帽，為原
    告於警訊所供明（見偵查卷五頁），以致頭部受傷，其騎乘機車未依道路交通安
    全規則第八十八條第五款規定戴安全帽，原告因未戴機車安全帽致其於受撞倒地
    時未能減少頭部受傷程度，造成其頭部所受傷害之發生或擴大，亦與有過失，爰
    審酌被告之過失程度，被告酒後駕車，惟未達酒醉程度（見偵查卷十頁現場圖）
    及原告對損害之發生或擴大，亦與有過失，原告無駕照駕駛（見偵查卷五頁）情
    形，並原告受傷之部位，認被告之賠償責任以減輕百分之七十為相當（即被告之
    過失責任為百分之三十，原告之過失責任為百分之七十），原告主張伊僅有百分
    之四十之責任云云，與前開認定不符，不足採取。從而，原告本於侵權行為之法
    律關係，請求被告給付醫療費三千九百六十九元，減少工作收入損失六萬九千六
    百九十六元、慰撫金六萬元及機車修理費八千四百元，共計十四萬二千零六十五
    元（元以下四捨五入）應予准許。
七、被告主張本件車禍造其所駕駛之汽車嚴重損害，此有照片附卷可稽（見偵查卷一
    七頁）因修理費用甚高，原告以四萬五千元出售與李文欽，有買賣契約書可憑（
    見本院卷二九頁），而被告所有自用小客車為一九九三年出廠之ＣＩＶＩＣ自用
    小客車，於八十七年十月十一日其價值為二十萬至二十二萬元，此有台中市商業
    同業公會函附卷可憑（見本院卷(二)七七、八九頁），被告空言主張該鑑定函不足
    採取云云，亦屬無據。本院認該車於八十七年十月十一日之價值以二十萬元至二
    十二萬之中間價格即為二十一萬元為當，而被告僅以四萬五千出賣，顯減損數額
    十六萬五千元，依民法第一百九十六條規定，自得向有過失之原告請求賠償，而
    本件原告之過失為百分之七十，則原告應負該自用小客車減損之價額為十一萬五
    千五百元，被告以該項數額主張抵銷，自應准許，超過上開數額主張抵銷，即不
    應准許，經抵銷後，原告得請求被告賠償二萬六千五百六十五元。
八、綜上所述，被告應給付原告二萬六千五百六十五元，及自起訴狀繕本送達被告之
    翌日即八十八年四月八日（見附民卷二二頁）起至清償日止按年息百分之五計算
    之利息，自屬有據。逾此部分之請求，洵屬無據，應予駁回。另原告為假執行之
    聲請，就其勝訴部分，因合計未逾一百萬元，依法不得上訴第三審，於本判決宣
    示時即告確定，自無宣告假執行之必要，就原告敗訴部分，因失所附麗，應併予
    駁回。
據上論斷，本件原告之訴為一部分有理由，一部分無理由，爰依民事訴訟法第七十九
條但書，判決如主文。
中      華      民      國    九十      年      六      月    二十六    日
~B1民事第六庭審判長法  官  吳火川
~B2                法  官  吳惠郁
~B3                法  官  饒鴻鵬
右為正本係照原本作成。
不得上訴。
~B                書記官  陳三軫
中      華      民      國    九十      年      六      月    二十八    日
                                                                        Ｌ


司法院資訊處製作；財團法人民間司法改革基金會備份。
